最高法院刑事判決　　　　　　九十六年度台上字第二八０七號
上　訴　人　乙○○
　　　　　　甲○○
共　　　同
選任辯護人　張永昌律師
上列上訴人等因違反毒品危害防制條例案件，不服台灣高等法院
高雄分院中華民國九十三年十月十九日第二審判決（九十三年度
上訴字第八一六號；起訴案號：台灣高雄地方法院檢察署九十二
年度偵字第一七五四二、一七五四五號），提起上訴，本院判決
如下：
    主  文
原判決撤銷，發回台灣高等法院高雄分院。
    理  由
本件原判決認定上訴人甲○○因經商失敗，意圖牟利，竟基於販
賣第一級毒品海洛因之犯意，於民國九十二年八月十六日下午十
四時五十分許，以其所有門號0000000000號國際牌行
動電話機，撥打上訴人乙○○所有門號0000000000號
ＴＯＰＬＵＸ牌行動電話機，向乙○○表示欲購買海洛因，嗣於
同日下午十五時九分許，乙○○以其所有門號00000000
00號諾基亞牌行動電話機，撥打甲○○所有之上開00000
00000號行動電話機，約定待甲○○返回其在高雄市○○區
○○街十二號十三樓住處後，先行交付貨款。迨於當日下午十五
時四十四分許，乙○○再以上開0000000000號行動電
話機通知甲○○即將到達其住處，屆時在甲○○住處附近之「一
八九超商」交付貨款。甲○○乃告知將囑其妻陳麗蓉前去交款。
未幾，乙○○駕駛不知情之胡碧珍所有車牌ＹＱ─三三三八號自
用小客車到達「一八九超商」前，以上開0000000000
號行動電話機通知甲○○，甲○○即囑其不知情之妻陳麗蓉攜帶
新台幣（下同）五十萬元至「一八九超商」交與乙○○。乙○○
取得毒品貨款後離去，而於當日下午十六時三十三分許，駕駛上
開自用小客車，自某不詳處所運輸裝在漢神百貨公司紙袋內之以
夾鏈袋包裝之海洛因一包（驗後淨重一七三．二四公克，包裝重
二．０六公克），至「一八九超商」前，以上開0000000
000號行動電話機聯絡甲○○至該超商拿取海洛因，甲○○上
車拿取海洛因後，下車欲返回其住處時，為埋伏在該處之行政院
海岸巡防署南部地區巡防局高雄市機動查緝隊（下稱海巡署高雄
市機動查緝隊）隊員侯安泰、李泉龍及高雄縣警察局鳳山分局警
員許英輝等人當場查獲，並扣得上開海洛因及前揭行動電話機三
支等情。因而撤銷第一審之科刑判決，改判仍變更檢察官起訴法
條，並適用修正前刑法牽連犯之關係，從一重各論處上訴人等販
賣第一級毒品罪刑。固非無見。
惟查：(一)有罪之判決書事實一欄，為適用法令之依據，應將法院
依職權認定與犯罪構成要件有關之事項，詳記於事實欄，然後於
理由內逐一說明其憑以認定之證據及理由，使事實及理由兩相一
致，方為合法。又毒品危害防制條例第四條第一項之販賣第一級
毒品罪，以行為人有營利之意思，而販入或賣出第一級毒品或二
者兼而有之為其構成要件。行為人有無此項營利意思之目的條件
，應於事實欄內為詳實之記載，並於理由內說明其憑以認定之證
據，始足為適用該法條之依據。原判決論處乙○○販賣第一級毒
品罪刑，雖於理由二(六)說明苟乙○○無利可圖，實無甘冒被取締
判處重刑之危險，販賣海洛因予甲○○云云，然事實欄內並未記
載乙○○主觀上基於營利意圖，致適法與否，無從憑斷，已屬無
可維持。再原判決未採與起訴書犯罪事實欄相同內容之認定，另
記載甲○○因經商失敗，意圖牟利，竟基於販賣海洛因之犯意，
於九十二年八月十六日下午十四時五十分許，以門號00000
00000號行動電話，撥打乙○○所有門號00000000
00號行動電話，向乙○○表示欲購買海洛因，繼於同日下午十
五時九分許，乙○○與甲○○聯絡，約定甲○○先行交付貨款，
嗣於乙○○取得款項後，同日下午十六時三十三分許，乙○○乃
交付海洛因予甲○○等情，似認定甲○○基於販賣海洛因以營利
之意圖，乃於九十二年八月十六日下午十四時五十分許，以上揭
行動電話向乙○○洽購海洛因，上訴人等始分別開始著手本件販
賣海洛因之犯行。然依原判決理由二(一)(二)所採甲○○所使用00
00000000號行動電話監聽譯文資料，其中八月十六日下
午十四時五十分部分，甲○○以0000000000號行動電
話撥打乙○○所使用0000000000號行動電話，撥通後
，乙○○表示「喂，剛打來，鳥兒飛回來了。等下馬上打給你，
我在廁所」、甲○○表示「好」（第一審卷第一００、一七九頁
）；第一審勘驗監聽錄音帶結果，通話內容為「甲○○：喂。乙
○○：有啦！剛剛打了。甲○○：喔，剛剛打是嘛。乙○○：『
鳥仔』飛回來了，隨即打給你，我現在在廁所……。甲○○：喔
，你在廁所，（陳益銘：對啦，對啦），好啦，好啦！」等語（
同上卷第二二四頁）。縱原判決理由二(三)有關「鳥兒」係毒品暗
語之說明無誤，然核諸上揭通話內容，似僅止於證明乙○○接獲
甲○○電話，當時曾向甲○○表示毒品已夾帶入境，甲○○似未
曾向陳益銘表達購買海洛因之言詞或表示。再依證人即負責線上
監聽之楊銘凱在第一審之證言，亦似未言及甲○○於通話過程中
曾向乙○○表達購買海洛因之情事（第一審卷第二一０至二一六
頁）。原判決未說明上揭九十二年八月十六日下午十四時五十分
許通話之內容，如何得以證明甲○○於通話過程曾向乙○○表示
購買海洛因，逕採上揭通話譯文，認定甲○○基於販賣海洛因以
營利之意圖與乙○○聯絡後，乙○○因此起意販賣海洛因予甲○
○，故而有原判決事實欄所載販賣海洛因之犯行，論理上之說明
，自嫌未足，非無理由不備之違法。(二)判決不載理由者，當然違
背法令。所謂判決不載理由，係指依法應記載於判決理由內之事
項不予記載，或記載不完備者而言，此為刑事訴訟法第三百七十
九條第十四款上段之當然解釋。又證人之陳述有部分前後不符，
或相互間有所歧異時，究竟何者為可採，法院固得本其自由心證
予以斟酌，惟應就何以取信其一，而摒棄其餘之心證理由，詳加
闡述，否則即有證據上理由不備之違背法令。原判決認定上訴人
等有販賣海洛因之犯行，雖於理由二(一)(二)依憑證人李泉龍之證言
，說明甲○○已委由不知情之陳麗蓉將五十萬元交付乙○○，且
上訴人等係以先付款後取貨之方式交易海洛因無疑云云。然關於
原判決所認定陳麗蓉確曾交付款項予乙○○一節，證人李泉龍於
第一審證稱「（你有無看到一位女子與這輛車有接觸的情形）有
。那個女子從那棟大樓走出後，就走到超商，拿了一袋東西給車
上的人，接著開車的人就開走了」、「（開車的人有無下車）有
」、「（有無目睹他們交東西的動作）我是在遠方看到」、「（
你看到這二人站在何位置）一開始在超商門口，接著忘記有沒有
走進超商裡面」、「（你如何能確定那個女子有交東西給乙○○
）我有看到，那包東西我有看到，因為那時候我要走過去，但怕
驚動，就沒有走過去」、「（你監控的地方距離他們多遠）十到
十二公尺」、「（他們交東西的時候有什麼動作）沒有，就這樣
交過去，那個男子就上車開走了」、「（你能確定那是什麼東西
）不能確定」、「（用什麼裝的）忘記了」、「（你看到在何處
交付）在超商裡面」、「（在何處交付）不確定」、「（為何沒
講到交東西）接近那輛車的時候交東西的」云云（第一審卷第一
一七至一二０頁、第一二六、一二七頁），固均證稱其目擊陳麗
蓉交付物品予乙○○，然所指交付處所，前後似非一致。而李泉
龍於原審證稱「根據情資甲○○當天要取貨，我們確定當天甲○
○在家，我就在他家樓下等他，之後就看到甲○○的老婆從他家
樓下走下來到便利商店，因角度的關係，我不確定她是否有進入
超商，下樓時原來他手上有一袋東西，後來我看到乙○○開車過
來，之後，乙○○開車走後，甲○○老婆手上的東西就不見了，
乙○○就開車走了」、「（你是否可以看到超商大門）是可以，
是乙○○開車過來就擋住了，超商是三角路口，他斜停在路口，
有死角，門口看不清楚，我們距離滿遠的，沒有辦法看清楚，我
是看到乙○○駕駛座這邊」、「（是否看到那名女子進去超商）
不確定，沒有看到，因被擋到，但甲○○的太太有接近乙○○的
車子，因我們不敢太接近，怕曝光，我們是擋一下、看一下，有
些看不清楚」、「（你何時發現那位女子手中的東西不見了）他
下樓手中原本有拿東西，超商到他家大樓有一段距離，但回到他
家門口手中就沒有東西了」、「（你是否目睹那個女子有交東西
給乙○○）沒有」、「根據我們情資甲○○是要拿東西，但我們
發現這個女子手中的東西不見了，也不確定東西是否在車上，所
以不敢逮捕」、「（是否看到這個女子和乙○○交談）沒有看到
」等語（原審卷第七五至七七頁），又似證稱伊依憑陳麗蓉前後
有無持有物品之事實，研判陳麗蓉曾將所持物品交付乙○○。證
人李泉龍就是否目睹陳麗蓉交付物品予乙○○一節，前後證詞，
似非相合。而稽之卷內資料，陳麗蓉與上訴人等似均否認有任何
交付款項之行為。且甲○○已否實際交付五十萬元予乙○○，既
攸關上訴人等如何具體實施犯罪行為之認定，亦關係乙○○已否
取得販賣海洛因款項而應併為沒收抵償之諭知，即有詳敘其取捨
之必要。原判決採納李泉龍於第一審所為確實看見陳麗蓉將物品
交付乙○○之證詞，對同一證人嗣後在原審所為與之非屬一致之
證詞，未闡述其摒棄不採之理由，自有證據上理由不備之違法。
以上或為上訴意旨所指摘，或屬本院得依職權調查之事項，應認
原判決有撤銷發回更審之原因。
據上論結，應依刑事訴訟法第三百九十七條、第四百零一條，判
決如主文。
中　　華　　民　　國　九十六　年　　五　　月　二十三　日
                      最高法院刑事第九庭
                          審判長法官  石　木　欽
                                法官  李　伯　道
                                法官  林　勤　純
                                法官  林　開　任
                                法官  蔡　國　在
      本件正本證明與原本無異
                                      書  記  官
中　　華　　民　　國　九十六　年　　五　　月　二十八　日
                                                z
